臺灣臺中地方法院民事判決　　　　　　 99年度重訴字第555號
　　原　　　告　林瑞斌
　　訴訟代理人　徐文宗　律師
　　複　代理人　林美津
　　　　　　　　林雅儒　律師
　　被　　　告　林何玉枝
　　訴訟代理人　林茂森
　　被　　　告　黃光中
　　　　　　　　黃孟秋
　　　　　　　　黃美娟
　　上三人共同
　　訴訟代理人　陳金村　律師
　　複　代理人　李璟泓
　　受　告知人
　　即抵押權人　彰化商業銀行股份有限公司
　　法定代理人　陳淮舟
上列當事人間請求分割共有物事件，本院於民國100年5月 5日言
詞辯論終結，判決如下：
    主      文
兩造共有坐落臺中市○區○○段 67-29地號、地目田、面積五五
三平方公尺土地，按如附圖一所示甲案（即臺中市中山地政事務
所複丈日期民國100年1月4日土地複丈成果圖）分割：即A部分面
積四六一平方公尺分歸原告林瑞斌與被告林何玉枝取得，並按應
有部分各二００分之五五、二００分之一四五之比例保持共有；
B 部分面積九二平方公尺分歸被告黃光中、黃孟秋、黃美娟取得
，並按應有部分各三分之一、三分之一、三分之一之比例保持共
有。
兩造共有坐落臺中市○區○○段 67-83地號、地目道、面積七九
平方公尺土地，按如附圖一所示甲案（即臺中市中山地政事務所
複丈日期民國100年1月4日土地複丈成果圖）分割：即C部分面積
六六平方公尺分歸原告林瑞斌與被告林何玉枝取得，並按應有部
分各二四分之九、二四分之一一之比例保持共有； D部分面積一
三平方公尺分歸被告黃光中、黃孟秋、黃美娟取得，並按應有部
分各三分之一、三分之一、三分之一之比例保持共有。
訴訟費用由原告林瑞斌負擔165/480、被告林何玉枝負擔235/480
、被告黃光中負擔40/720、被告黃孟秋負擔40/720、被告黃美娟
負擔40/720。
    事實及理由
甲、程序事項：
    按共有人自共有物分割之效力發生時起，取得分得部分之所
    有權。應有部分有抵押權或質權者，其權利不因共有物之分
    割而受影響。但有下列情形之一者，其權利移存於抵押人或
    出質人所分得之部分：一、權利人同意分割。二、權利人已
    參加共有物分割訴訟。三、權利人經共有人告知訴訟而未參
    加。前項但書情形，於以價金分配或以金錢補償者，準用第
    881條第1項、第2項或第899條第1項規定。前條第3項之情形
    ，如為不動產分割者，應受補償之共有人，就其補償金額，
    對於補償義務人所分得之不動產，有抵押權。前項抵押權應
    於辦理共有物分割登記時，一併登記，其次序優先於第 2項
    但書之抵押權，民法第824條之1定有明文。本件兩造共有系
    爭67-29地號、系爭67-83地號土地，共有人中原告與被告林
    何玉枝於民國（下同）80年 4月13日以其應有部分即系爭67
    -29地號土地之應有部分240分之200及系爭67-83地號土地之
    應有部分8分之6，設定抵押權予訴外人彰化商業銀行股份有
    限公司，本院依被告黃光中、黃孟秋、黃美娟聲請於訴訟中
    對抵押權人彰化商業銀行股份有限公司告知訴訟，是其抵押
    權應依上揭規定辦理，附此敘明。
乙、實體事項：
壹、原告主張：
一、坐落於臺中市○區○○段67-29地號、地目田、面積553平方
    公尺之土地（下稱系爭 67-29地號土地），為兩造所共有，
    應有部分分別為：原告55/240、被告林何玉枝145/240 、被
    告黃光中1/18、被告黃孟秋1/18、被告黃美娟1/18；另同段
    67-83地號、地目道、面積79平方公尺之土地（下稱系爭67-
    83地號土地）亦為兩造所共有，應有部分分別為：原告11/2
    4、被告林何玉枝3/8、被告黃光中1/18、被告黃孟秋1/18、
    被告黃美娟1/18。系爭二筆土地均無依法令或因物之使用目
    的不能分割之情事，且兩造之間就系爭二筆土地亦未以任何
    契約訂立不分割之期限，惟因共有人間無法達成協議分割。
    為此，依民法第823條第1項規定，請求准予裁判分割。
二、原告與被告林何玉枝為夫妻，就系爭67-29、67-83地號土地
    應有部分合計均為 5/6，而原告與被告林何玉枝於系爭二筆
    土地分割後均同意保持共有，復參諸與系爭67-29及67-83地
    號土地相鄰之67-67及 67-102地號土地均為被告林何玉枝所
    有，是如依臺中市中山地政事務所100年1月17日中山地所二
    字第1000000813號函之土地複丈成果圖甲案（下稱甲案）所
    示將A、C部份分歸由原告及被告林何玉枝共同取得，則日後
    不僅可將A、C部分合併使用，亦可與相鄰之67-67及 67-102
    地號土地合併利用，使土地獲得充分利用，增加土地之經濟
    效用，而被告黃光中、黃孟秋、黃美娟為手足關係，因分割
    繼承取得系爭土地應有部分，其等就系爭67-29、67-83地號
    土地應有部分合計均為 1/6，是如依甲案所示將B、D部分分
    歸由被告黃光中、黃孟秋、黃美娟三人共同取得，並由其等
    按原應有部分比例保持共有，則日後其等可將B、D部分合併
    使用，發揮土地之經濟效用，加以C、D部份均面臨五權西路
    ，是兩造分割後所獲配土地日後合併利用均可面臨道路，是
    原告所提之分割方案實已充分考量兩造之利益，並能使土地
    充分發揮經濟效用，爰請求准予分割如甲案所示之分割方案
    。
三、被告黃孟秋提出如臺中市中山地政事務所100年1月17日中山
    地所二字第1000000813號函之土地複丈成果圖乙案（下稱乙
    案）所示之分割方案，經地政機關實際測量繪製圖面後，可
    知其分割方案並不可採。蓋系爭 67-29土地形狀四方完整，
    惟依被告黃孟秋所提乙案，系爭 67-29土地遭切割為不規則
    形狀，不利於土地充分利用，尤其將造成 E部分後方土地使
    用受限，不僅有礙原告所分得土地整體之利用，更影響 F部
    分經濟價值，此顯然不利於原告而有失公平，且F、M及E、G
    寬度有相當落差，不利於兩造日後合併使用，更不免有徒增
    日後因相鄰關係而生之紛爭之虞，再者E、G部分因面寬有相
    當落差，即使其日後合併，惟若被告等日後依其比例再為分
    割，勢必仍零碎而使各分得土地部分更加難以使用，是故被
    告所提乙案分割方案顯非可採。且參諸相鄰同段57-177地號
    、57-178地號土地亦係狹長形，但並未妨礙其使用，而被告
    共有之土地面積合計為 105平方公尺，至多亦僅可蓋一棟建
    物。故仍應依甲案為分割，他日可將空地比之位置留於後邊
    ，如此並無損於土地利用價值，是依乙案，根本無法達到善
    用土地之目的。
四、經原告徵詢建築師，而由建築師評估後，認被告黃光中、黃
    孟秋、黃美娟所有之土地總面積為 105平方公尺，已符合建
    築一棟建物之最小面積，且參以其旁同段之57-177地號、57
    -146地號之土地，其較被告等所有之土地更屬狹長，亦加以
    建築使用，而該二土地均將空地比留於後面，故於社會經濟
    並無任何損害，而原告所有之土地加上其旁之土地，基地面
    積高達 666平方公尺已足使原告興建店面使用，爰請求依甲
    案分割。
五、原告認依兩造所提分割方案，兩造所分得土地部分均面臨五
    權西路，其土地單位價值相當，而原告主張所分得土地部分
    並非直接臨忠明南路口，故亦非角地，是應無進行鑑價之必
    要，是原告並不同意再行鑑價程序。
六、並聲明：
  (一)就兩造共有坐落於臺中市○區○○段 67-29地號、地目田、
    面積553平方公尺准予分割，分割方案如甲案所示：A部分面
    積 461平方公尺分歸原告與被告林何玉枝取得，並按原應有
    部分比例保持共有； B部分面積92平方公尺分歸被告黃光中
    、黃孟秋、黃美娟取得，並按原應有部分比例保持共有。
  (二)就兩造共有坐落於臺中市○區○○段 67-83地號、地目道、
    面積79平方公尺准予分割，分割方案如甲案所示： C部分面
    積66平方公尺分歸原告與被告林何玉枝取得，並按原應有部
    分比例保持共有； D部分面積13平方公尺分歸被告黃光中、
    黃孟秋、黃美娟取得，並按原應有部分比例保持共有。
  (三)訴訟費用由兩造按應有部分比例負擔。
貳、被告部分
一、被告林何玉枝則以：
  (一)被告林何玉枝同意分割，亦同意原告之分割方案，並就分割
    取得之土地與原告保持共有。而被告黃光中、黃孟秋、黃美
    娟提出之分割方案將系爭67-29地號、系爭67-83地號土地合
    併後再分割，惟兩土地之地目一為道、一為田，價值顯不相
    當，如合併分割對擁有持份較多之人顯不公平。
  (二)兩造所分得土地部分均面臨五權西路，其土地單位價值相當
    ，而被告林何玉枝同意與原告保持共有所分得土地部分並非
    直接面臨忠明南路，是亦非角地，故應無進行鑑價之必要，
    是被告林何玉枝並不同意再行鑑價程序。
二、被告黃光中、黃孟秋、黃美娟則以：
  (一)本件系爭兩筆土地位於臺中市精華地區，其南側直接毗鄰五
    權西路，週遭地區工商業活動發達，其經濟利用價值極高。
    惟觀諸原告所提甲案之分割方案，被告三人所取得系爭67-
    29地號土地之 B部分呈狹長形，其寬度僅有4.55公尺，明顯
    過窄，不利於被告等將來申請建築房屋，嚴重影響其經濟利
    用價值，故原告所提之甲案乃不足採。
  (二)被告等於鈞院履勘現場提出所主張之分割方案圖示附卷，依
    該圖示被告等三人主張所分得之土地從系爭 67-83地號土地
    到系爭 67-29地號土地之深度(長度為18公尺)，而地政測量
    人員於乙案中，就系爭 67-29地號土地，有依被告之前開主
    張而畫出E部分， 92平方公尺由被告三人共同取得，則被告
    等三人所共同取得之 E部分，其長寬度均適中，而原告及被
    告林何玉枝亦能有效利用渠等分得之部分，故乙案就系爭67
    -29地號部分之分配乃符合兩造之共同利益，洵可採用。
  (三)惟就有關系爭 67-83地號土地部分，乙案並未依被告等人之
    主張繪製，被告黃孟秋於100年1月 4日勘驗測量現場所提分
    割方案圖示，係主張被告等三人在系爭 67-83地號所分得之
    部分，其寬度應與所取得系爭 67-29地號土地之寬度相同，
    亦即如附圖丙案（本院卷 67頁）所示abc三點應呈一直線，
    然而地政機關所繪之乙案中卻將被告等共同取得系爭 67-83
    地號土地部分繪為G部分，而其寬度明顯窄於前述E部分。若
    依乙案進行分割，被告等在系爭67-29地號土地所分得之E部
    分，與在系爭67-83地號土地所分得之G部分之寬度不一樣，
    在向南面五權西路間之通行勢將受到阻礙（即附圖丙案所示
    bcde範圍之土地為原告與被告林何玉枝所有），被告三人將
    可能無法順利以乙案的E、G部分土地申請合法之建造執照，
    而原告及被告林何玉枝亦難有效使用附圖丙案所示bcde範圍
    之土地，其對兩造之共有人皆有害無利。
  (四)被告三人抗辯以附圖丙案所示，由被告三人共同取得 I部分
    （黃色部分），而 J部分（粉紅色部分）則由原告及被告林
    何玉枝共同取得，以利兩造各自完整利用分得之土地，請鈞
    院再次函囑臺中市中山地政事務所確實依被告所提分割方案
    即丙案，另外測繪分割圖，供本件分割之參酌。而依被告三
    人所提如附圖丙案所示之分割方案，於系爭 67-83地號土地
    會多分得數平方公尺之土地（實際面積依地政機關測量計算
    為準），而原告及被告林何玉枝將因此少分得面積部分，被
    告等主張應囑託不動產估價師事務所對前開二者進行鑑價，
    並依其鑑價結果由兩造以金錢補償之，甚至可以作為雙方談
    論買賣價金之依據，以符公平。又原告及被告林何玉枝所分
    得部分，較接近與忠明南路之交叉路口，其價值顯然高於被
    告等，而被告等所分得之部分毗鄰加油站，一般人住家或店
    面較不喜歡接近，嚴重降低其經濟及交易價值。故原告及被
    告林何玉枝所分得土地之區段，顯較被告等三人所分得土地
    之區段優越，兩者之經濟價值顯有差異，依最高法院57年度
    台上字第 211號判例、85年度台上字第2676號判例意旨，亦
    有委請鑑價之必要。
  (五)如被告堅持委送鑑價，則鑑價費用卻因原告之不同意而不得
    作為本件訴訟費用，被告等無法表示同意。因本件是否委請
    鑑價應由鈞院依職權判斷其是否為必要，而非可任由原告或
    被告表示不同意即可不必進行或影響其可列入訴訟費用之計
    算。例如在訴訟實務上，原告以被告侵佔其土地而提起拆屋
    還地之訴，原告聲請法院囑託地政機關測量被侵佔之範圍，
    難道可因被告之不同意委請地政機關鑑測，法院即可不予囑
    託地政機關鑑測嗎？而其鑑測費用即可因被告之不同意而不
    列入該案件之訴訟費用嗎？其當然係否定，而道理亦是不言
    可明。被告共同訴訟代理人認鈞院應就被告聲請鑑價乙事是
    否有必要作出准駁決定，如認本件鑑價係對案情釐清及維持
    兩造共有利益之公平是有必要及有助益，自應送請鑑價，而
    非受原告是否同意之意思左右，而因鑑價所產生之費用亦應
    列為本件之訴訟費用，始符法理及公平原則。
  (六)綜上，被告等所提附圖丙案之分割方案既可促進系爭二筆土
    地之經濟利用，且合乎兩造公平之利益，實遠優於原告所提
    甲案之分割方案。
  (七)並聲明：
    (1)兩造共有坐落臺中市○區○○段 67-29地號，地目田，面
      積 553平方公尺土地，准予分割，其分割方法為如附圖丙
      案所示 E部分，面積92平方公尺土地所有權由被告黃光中
      、黃孟秋、黃美娟共同取得，其應有部分各3分之1； F部
      分，面積 461平方公尺土地所有權由原告及被告林何玉枝
      共同取得，並按原應有部分比例保持共有。
    (2)兩造共有坐落臺中市○區○○段 67-83地號，地目道，面
      積79平方公尺土地，准予分割，其分割方法如附圖丙案所
      示 I部分，面積18平方公尺土地所有權由被告黃光中、黃
      孟秋、黃美娟共同取得，其應有部分各3分之1； J部分，
      面積61平方公尺土地由原告及被告林何玉枝共同取得，並
      按原應有部分比例保持共有（以上實際面積應以地政機關
      測量結果為準）。
    (3)兩造應依鑑價結果以金錢補償對方取得價值不足之部分。
    (4)訴訟費用由兩造按第一、二項各宗土地原應有部分比例負
      擔。
、本件經兩造整理並協議簡化爭點如下（依民事訴訟法第 270
    條之1第3項之規定，當事人就其主張之爭點，經依同條第 1
    項第3款或第2項為協議者，應受其拘束。但經兩造同意變更
    ，或因不可歸責於當事人之事由或依其他情形協議顯失公平
    者，不在此限。）：
一、兩造不爭執之事項（本院逕採為判決之基礎，毋庸證明）：
  (一)坐落臺中市○區○○段67-29地號土地，面積553平方公尺，
    為兩造所共有，應有部分：原告55/240、被告林何玉枝145/
    240、被告黃光中1/18、被告黃孟秋1/18、 被告黃美娟1/18
    ；另同段67-83地號土地，面積79平方公尺 ，亦為兩造所共
    有，應有部分：原告11/24、被告林何玉枝3/8、被告黃光中
    1/18、被告黃孟秋1/18、被告黃美娟1/18，此有土地登記謄
    本附卷可稽（本院99年度司中調字第2117號卷第6頁至第9頁
    ）。
  (二)上開土地經本院於100年1月 4日履勘現場，並請臺中市中山
    地政事務所人員依原告、被告黃孟秋所主張之分割方案繪製
    複丈成果圖，其中原告主張之分割方案為甲案、被告黃孟秋
    主張之分割方案為乙案，此有勘驗測量筆錄及複丈成果圖附
    卷可稽（本院卷第39頁、第40頁、第43頁、第44頁）。
  (三)上開土地，目前為空地，其上並無任何建物。
  (四)上開土地西側同段67-67地號（117平方公尺）、67-102地號
    （22平方公尺）土地，為被告林何玉枝所有，此有地籍圖謄
    本、土地登記謄本附卷可稽（本院99年度司中調字第2117號
    卷第5頁、第10頁至第13頁）。
二、兩造爭執之事項（本院判斷）：
  (一)甲丙兩案應採何分割方式對兩造當事人較有利？
肆、本院之判斷：
一、按，各共有人，除法令另有規定外，得隨時請求分割共有物
    。但因物之使用目的不能分割或契約訂有不分割之期限者，
    不在此限。前項約定不分割之期限，不得逾五年；逾五年者
    ，縮短為五年。但共有之不動產，其契約訂有管理之約定時
    ，約定不分割之期限，不得逾三十年；逾三十年者，縮短為
    三十年。前項情形，如有重大事由，共有人仍得隨時請求分
    割，民法第 823條定有明文。又，共有物之分割，依共有人
    協議之方法行之。分割之方法不能協議決定，或於協議決定
    後因消滅時效完成經共有人拒絕履行者，法院得因任何共有
    人之請求，命為下列之分配：一、以原物分配於各共有人。
    但各共有人均受原物之分配顯有困難者，得將原物分配於部
    分共有人。二、原物分配顯有困難時，得變賣共有物，以價
    金分配於各共有人；或以原物之一部分分配於各共有人，他
    部分變賣，以價金分配於各共有人。以原物為分配時，如共
    有人中有未受分配，或不能按其應有部分受分配者，得以金
    錢補償之。以原物為分配時，因共有人之利益或其他必要情
    形，得就共有物之一部分仍維持共有。共有人相同之數不動
    產，除法令另有規定外，共有人得請求合併分割。共有人部
    分相同之相鄰數不動產，各該不動產均具應有部分之共有人
    ，經各不動產應有部分過半數共有人之同意，得適用前項規
    定，請求合併分割。但法院認合併分割為不適當者，仍分別
    分割之。變賣共有物時，除買受人為共有人外，共有人有依
    相同條件優先承買之權，有二人以上願優先承買者，以抽籤
    定之，民法第824條亦定有明文。
  (一)本件系爭67-29地號土地，面積553平方公尺，為兩造所共有
    ，應有部分：原告 55/240、被告林何玉枝145/240、被告黃
    光中1/18、被告黃孟秋1/18、被告黃美娟1/18；另同段67-8
    3地號土地， 面積79平方公尺，亦為兩造所共有，應有部分
    ：原告11/24、被告林何玉枝3/8、被告黃光中1/18、被告黃
    孟秋1/18、被告黃美娟1/18，為兩造所不爭執，有如上述，
    且有土地登記謄本附卷可稽（本院99年度司中調字第2117號
    卷第6頁至第9頁）。
  (二)系爭67-29地號、67-83地號土地，在兩造間並未訂定契約約
    定有不分割之期限，且上開土地，目前為空地，其上並無任
    何建物（有原告提出之照片 4幀附卷可稽，本院卷第76頁、
    第77頁），並無因物之使用目的不能分割之情形存在。
  (三)系爭67-29地號、67-83地號二筆土地，共有人僅有原告、被
    告林何玉枝、黃光中、黃孟秋、黃美娟，共有人相同，且在
    法令上並無不得分割之規定。
  (四)又，原告請求分割共有物，依其所提出之分割方案，及被告
    所提出之分割方案，並無法達成協議，且經本院調解結果，
    亦無法達成協議，此亦有本院99年度司中調字第2117號卷宗
    檢卷可稽。
  (五)是，原告請求分割共有物，於法即屬有據。
二、甲丙兩案應採何分割方式對兩造當事人較有利？
    本件系爭67-29地號、67-83地號二筆土地，經本院於100年1
    月 4日履勘現場，並請臺中市中山地政事務所人員依原告、
    被告黃孟秋所主張之分割方案繪製複丈成果圖，其中原告主
    張之分割方案為甲案、被告黃孟秋主張之分割方案為乙案，
    此有勘驗測量筆錄及複丈成果圖附卷可稽（附圖一）（本院
    卷第39頁、第40頁、第43頁、第44頁）。嗣被告黃光中、黃
    孟秋、黃美娟三人於100年2月23日具狀提出丙方案（附圖二
    ），嗣於本院100年5月 5日言詞辯論期日，兩造同意就甲、
    丙兩方案應採何分割方式對兩造當事人較有利予以判斷，核
    先敘明。本院審酌土地整體之利用價值，並兼顧使用現狀，
    及兩造之意願、兩造間共有價值平等均衡原則，認本件分割
    方案應以如附圖一甲案所示之方法分割，較為妥適，且對兩
    造均為有利，茲析述如下：
  (一)系爭67-29地號、67-83地號二筆土地西側同段 67-67地號（
    117平方公尺）、67-102地號（22平方公尺）土地 ，為被告
    林何玉枝所有，為兩造所不爭執，有如上述，並有地籍圖謄
    本、土地登記謄本附卷可稽（本院99年度司中調字第2117號
    卷 第5頁、第10頁至第13頁）。而原告林瑞斌與被告林何玉
    枝為夫妻，此有戶籍謄本附卷可稽（本院卷第31頁）。是，
    採如附圖一所示甲方案，將系爭 67-29地號土地 A部分面積
    461平方公尺分歸原告林瑞斌與被告林何玉枝取得， 並按原
    應有部分比例保持共有；系爭67-83地號C部分面積66平方公
    尺分歸原告林瑞斌與被告林何玉枝取得，並按原應有部分比
    例保持共有。則原告林瑞斌、被告林何玉枝分得之上開A、C
    部分，可以上開67-67、67-102地號土地合併利用。
  (二)按，建築基地與建築線應相連接，其接連部分之最小寬度，
    由直轄市、縣（市）主管建築機關統一規定。但因該建築物
    周圍有廣場或永久性之空地等情形，經直轄市、縣（市）主
    管建築機關認為安全上無礙者，其寬度得不受限制，建築法
    第42條定有明文。又，建築基地與建築線接連部分之最小寬
    度，規定如下：一、建築基地不得小於本市畸零地使用規則
    所定基地最小寬度之規定。二、畸零地寬度不足，依規定不
    必補足者，不得小於二公尺。三、以私設通路連接建築線者
    ，不得小於建築技術規則所定私設通路之最小寬度，臺中市
    建築管理自治條例第12條亦定有明文。又，實施都市計畫地
    區在中華民國七十五年二月二十二日前經地政機關辦理分割
    完竣、因都市計畫公共設施用地之劃定逕為分割完竣或因市
    地重劃土地分配完成之基地，符合於下表規定之最小寬度及
    深度者，准予建築：
    ┌─────────────────────┬───────┐
    │                                  使用分區│住宅區、商業區│
    │基地情形（公尺)                           │              │
    ├────────────┬────────┼───────┤
    │正面路寬七公尺以下      │最小寬度（公尺）│三．○○      │
    │                        ├────────┼───────┤
    │                        │最小深度（公尺）│五．○○      │
    ├────────────┼────────┼───────┤
    │正面路寬超過七公尺至十五│最小寬度（公尺）│三．五○      │
    │公尺                    ├────────┼───────┤
    │                        │最小深度（公尺）│六．○○      │
    ├────────────┼────────┼───────┤
    │正面路寬超過十五公尺至二│最小寬度（公尺）│三．五○      │
    │十五公尺                ├────────┼───────┤
    │                        │最小深度（公尺）│六．○○      │
    ├────────────┼────────┼───────┤
    │正面路寬超過二十五公尺  │最小寬度（公尺）│四．○○      │
    │                        ├────────┼───────┤
    │                        │最小深度（公尺）│七．○○      │
    └────────────┴────────┴───────┘
    前項建築基地騎樓部分應計入最小深度，但不列入最小寬度
    。應留設側院地區，其基地寬度減側院寬度之差，不得小於
    三公尺。臨接退縮建築之基地，基地深度減退縮地深度之差
    ，不得小於五公尺，臺中市畸零地使用規則第 8條亦定有明
    文。是，採如附圖一所示甲方案，將系爭67-29地號B部分面
    積92平方公尺分歸被告黃光中、黃孟秋、黃美娟取得，並按
    原應有部分比例保持共有；系爭67-83地號D部分面積13平方
    公尺分歸被告黃光中、黃孟秋、黃美娟取得，並按原應有部
    分比例保持共有。則依附圖一所示上開B部分最小寬度為4.5
    5公尺、D部分最小寬度為4.82公尺，整體深度，均符合上開
    建築相關之規定，且亦是面臨臺中市○○○路，對於被告黃
    光中、黃孟秋、黃美娟而言，並無不能建築利用之處。至於
    被告黃光中、黃孟秋、黃美娟所稱明顯過窄，不利於被告等
    將來申請建築房屋，嚴重影響其經濟利用價值，故原告所提
    之甲案乃不足採云云，惟觀之系爭67-29、67-83號土地東側
    之同段57-177、57-146地號土地，其長度即深度較之被告黃
    光中、黃孟秋、黃美娟三人所分得之部分，目前亦建築房屋
    使用，則被告黃光中、黃孟秋、黃美娟此之所辯，不足為採
    。
  (三)況且，若採如附圖二所示丙方案，則原告林瑞斌、被告林何
    玉枝二人於系爭67-29地號土地所分得之F部分，地形呈現倒
    「L」 之不規則形，亦即在被告黃光中、黃孟秋、黃美娟於
    系爭67-29地號土地所分得之E部分靠北方部分，將留存部分
    空地，不利於原告林瑞斌、被告林何玉枝之利用。
  (四)原告林瑞斌與被告林何玉枝二人之意願，係採如附圖一所示
    甲方案。被告黃光中、黃孟秋、黃美娟之意願，係採如附圖
    二所示之丙方案。而丙方案，係依如附圖一所示乙方案為基
    礎，再將如附圖一所示乙方案之系爭67-83地號H部分面積66
    平方公尺原分歸予原告林瑞斌與被告林何玉枝所取得之部分
    中之如附圖二所示bcde連線區塊部分劃歸予被告黃光中、黃
    孟秋、黃美娟，而bcde連線區塊部分則由被告黃光中、黃孟
    秋、黃美娟以金錢向原告林瑞斌補償。惟此金錢補償方式，
    為原告林瑞斌、被告林何玉枝所不同意，且本件不論採如附
    圖一所示之甲、如附圖二所示丙方案，兩造共有人間並無未
    受分配及不能按其應有部分受分配之情形，自不符合民法第
    824條第3項「以原物為分配時，如共有人中有未受分配，或
    不能按其應有部分受分配者，得以金錢補償之。」之規定。
    是，被告黃光中、黃孟秋、黃美娟所主張之如附圖二所示丙
    方案，尚不足為採。至於被告黃光中、黃孟秋、黃美娟主張
    將系爭67-29地號、67-83地號土地送請鑑價，以決定金錢補
    償方式之金額，或如本院99年度司中調字第2117號所附調解
    事件報告書所載『聲請人願以 38萬元/坪向相對人等購買其
    持分，．．．相對人認該土地應逾 38萬元/坪之價值．．．
    』所協商之價購之金額，然丙方案尚不足採，有如上述，且
    是否成立買賣契約係基於當事人雙方之合意，縱使予以鑑價
    ，而原告不願買受，則鑑價程序，僅是程序之浪費，是本院
    認無送請鑑價之必要，附予敘明。
三、綜上所述，本院認依如附圖一甲案所示為分割，核屬適當，
    爰將系爭67-29、67-83地號二筆土地分別分割為如主文第 1
    、2項所示。
四、末按「共有人自共有物分割之效力發生時起，取得分得部分
    之所有權。應有部分有抵押權或質權者，其權利不因共有物
    之分割而受影響。但有下列情形之一者，其權利移存於抵押
    人或出質人所分得之部分：一、權利人同意分割。二、權利
    人已參加共有物分割訴訟。三、權利人經共有人告知訴訟而
    未參加。」98年07月23日修正生效之民法第824條之1第1、2
    項定有明文。經查，分割上開系爭67-29、67-83地號土地，
    共有人中原告林瑞斌與被告林何玉枝於80年 4月13日以其應
    有部分即系爭67 -29地號土地之應有部分240分之200及系爭
    67-83地號土地之應有部分 8分之6，設定抵押權予訴外人彰
    化商業銀行股份有限公司，本院依被告黃光中、黃孟秋、黃
    美娟聲請於訴訟中對抵押權人彰化商業銀行股份有限公司告
    知訴訟，訴外人彰化商業銀行股份有限公司經合法通知均未
    到庭參加訴訟，亦未具狀表示意見，則依上開規定，本件分
    割後，訴外人彰化商業銀行股份有限公司之抵押權移存於原
    告林瑞斌、林何玉枝所共同分得如附圖一甲案所示編號A、C
    之土地，併予敘明。
五、另因共有物分割、經界或其他性質上類似之事件涉訟，由敗
    訴當事人負擔訴訟費用顯失公平者，法院得酌量情形，命勝
    訴之當事人負擔其一部，民事訴訟法第 80條之1定有明文。
    因本件土地分割後，全體共有人同蒙其利，本院酌量情形，
    訴訟費用宜由各當事人依應有部份比例分擔，併此敘明。
伍、訴訟費用負擔之依據：民事訴訟法第80條之1。
中    華    民    國   100    年    6     月    9     日
                  民事第一庭    法  官  顏世傑
正本係照原本作成。
如對本判決上訴，須於判決送達後20日內向本院提出上訴狀。如
委任律師提起上訴者，應一併繳納上訴審裁判費。
中    華    民    國   100    年    6     月    9     日
                                書記官  賴亮蓉